【裁判字號】    95,台上,4257
【裁判日期】    950803
【裁判案由】    違反商業會計法
【裁判全文】
最高法院刑事判決            九十五年度台上字第四二五七號
    上  訴  人  甲○○
                        號
    選任辯護人  孔哲村律師
上列上訴人因違反商業會計法案件，不服台灣高等法院高雄分院
中華民國九十二年九月十八日第二審判決（九十一年度上訴字第
八四八號，起訴案號：台灣屏東地方法院檢察署八十八年度偵字
第二九二四號），提起上訴，本院判決如下：
    主  文
原判決關於甲○○部分撤銷，發回台灣高等法院高雄分院。
    理  由
本件原判決認定上訴人甲○○自民國八十年底起擔任位於屏東縣
車城鄉由廖進春所開設之大發加油站有限公司（下稱大發加油站
）之會計人員，負責所有款項收支記帳、領放、存取等業務，為
從事業務之人。竟基於意圖為自己不法所有之概括犯意，自八十
一年起至八十七年十二月止，利用其上開職務上機會，於收取客
戶所繳交之現款時，未將所收取之款項全數繳回加油站，而扣下
部分款項。以變易持有為所有之意思，將之侵占入己。並依短報
後之現金收入填製不實收入傳票，再記入大發加油站之日記帳與
總分類帳等相關帳冊，因而在傳票會計憑證及帳簿內容上為不實
之登載。使大發加油站經理廖關民（即廖進春之子，為加油站之
實際負責人）每日查對收支情形時，未能發現有誤。事後，上訴
人為免廖關民查核帳冊而發覺上情，更藉其保管會計憑證帳冊之
便，就所侵占款項部分之傳票等會計憑證、日記帳及總分類帳加
以塗改變造其內容，使之與原來收取之帳款數額相符，致生損害
於大發加油站。同時以此方法，先後侵占該大發加油站所有之應
收帳款共達新台幣（下同）一千一百六十二萬九千九百五十七元
等情。因而撤銷第一審關於上訴人部分之判決，改判論處上訴人
連續意圖為自己不法之所有，而侵占對於業務上所持有之物罪刑
。固非無見。
惟查：（一）修正前刑法上之連續犯，係指數個獨立之犯罪行為
，因其係基於一個初發之概括犯意反覆為之，而觸犯構成要件相
同之罪名，法律上本乎訴訟經濟目的，裁判上作一個犯罪評價，
乃以一罪論科，故對於連續犯之數行為，其個別之犯罪事實，必
須分別詳為認定，明確記載，始足為適用法律之依據。原判決事
實欄僅記載：「上訴人……於收取客戶所繳交之現款時，……扣
下部分款項，……將之侵占入己，並依短報後之現金收入填製不
實收入傳票，再記入相關帳冊，而……為不實之登載。……事後
，……更就所侵占款項部分之傳票等會計憑證、日記帳及總分類
帳加以塗改變造其內容……」云云，然就上訴人每次侵占之時間
、金額及填製如何之不實傳票、日記帳與總分類帳，嗣又變造如
何之相關帳冊等，攸關上訴人本件連續違反商業會計法及業務侵
占犯罪情節及應如何論罪科刑判斷之事項，均未詳為認定，明確
記載。雖原判決引用附表作為補充事實之記載，惟附表所列僅為
帳額之差異數，並及於修繕、交際等等各項費用，且金額增多減
少，正負互見，實不足以表彰各個侵占行為之時間、金額，以及
偽造、變造何種文書，並其內容等犯罪態樣，尚難資為適用法律
之依據。（二）有罪判決書事實欄為適用法律之依據，舉凡與論
罪科刑有關之事項均應明白認定，詳為記載，而後於理由內說明
認定犯罪事實所憑之證據及認定之理由，方始適法。原判決認定
上訴人先後多次違反商業會計法及業務侵占犯行，均時間緊接，
手法相同各基於概括之犯意，反覆實施，應各依連續犯之規定論
以一罪。然事實欄僅記載上訴人基於意圖為自己不法所有之概括
犯意，似認僅侵占部分犯行係基於概括犯意。而就多次違反商業
會計法犯行則未記載係基於概括犯意，致事實記載與理由說明不
相一致，而有理由矛盾之違誤。況其事實記載：上訴人係在傳票
會計憑證及帳簿內容上為不實之登載後，為免廖關民查核帳冊發
覺上情，始藉其保管會計憑證帳冊之便，就所侵占款項部分之傳
票等會計憑證、日記帳及總分類帳加以塗改變造其內容，使之與
原來甲○○所收取之帳款數額相符。如果無訛，上訴人變造會計
憑證及帳簿報表內容之行為，似與不實之登載非同時為之，何以
該二行為間係屬想像競合關係，原判決理由未詳予論敘說明，亦
有判決理由不備之疏誤。（三）判決理由之敘述均應依憑證據，
且須與卷內之證據資料相適合，否則即有判決理由不備，或證據
上理由矛盾之違法。原判決依憑證人（應係鑑定人）即會計師張
崑銘所製作之特定科目稽核報告書及莊明山會計師查核製作之大
發加油站「特殊目的查核報告書」（原審卷內查無此資料），暨
張崑銘於偵查中及一審審理時之證述，認上訴人有本件違反商業
會計法及業務侵占犯行。然會計師張崑銘於一審時結稱：「……
查核結果傳票金額與日記帳有差異，金額有多的也有少的，我不
知道不符的原因。」（見一審卷第四十五頁）；嗣於原審亦結證
稱：「我只是負責核對總分類帳為中心，核對日記帳、傳票發現
不符。是依據告訴人所提出的報表來分析，並沒有核對原始憑證
……只核對差異情形，其他的事我不清楚，有無侵占或是侵占多
少我並不清楚」（見原審卷第九十七、九十八頁）。足證上開稽
核報告書僅係帳務差異數額，而該差異數額與行為人有無侵占尚
無直接關係。乃原判決遽認該差異數額係上訴人侵占之金額，其
判決理由之敘述，與卷內之證據資料不相適合，難謂無判決理由
不備之違誤。（四）審理事實之法院，對於案內一切證據，除認
為不必要者外，均應詳為調查，然後基於調查所得之心證，以為
判斷之基礎，故證據雖已調查，而尚有其他必要部分並未調查，
仍難謂無查證未盡之違法。按商業傳票係商業之會計人員根據合
法原始憑證，另行製作，經有關部門負責人簽章後，以憑記帳；
原始憑證應附於傳票之後分期彙訂成冊，卷附商業會計處理準則
第十一、十二條定有明文（見偵查卷第三十七頁）。經查大發加
油站實際負責人廖關民證稱：其每日均將日記帳、傳票及現金核
對無誤後，再將之交上訴人保管（見偵查卷第三十一頁、一審卷
第六十一頁）。則上訴人有無依規定，於上開傳票之後附上原始
憑證？廖關民於簽認核可時，有無核對傳票之記載與原始憑證之
內容是否相符？此與判斷上訴人是否成立本件犯行至有關係，基
於公平正義之維護，且對上訴人之利益非無重大關係，自有依法
詳予調查，以釐清真相之必要。乃原審就此未加調查，遽予論處
上訴人罪刑，尚屬速斷，且有應於審判期日調查之證據未予調查
之違法。以上諸端，或為上訴意旨所指摘，或為本院得依職權調
查之事項，應認原判決關於上訴人部分有發回更審之原因。
據上論結，應依刑事訴訟法第三百九十七條、第四百零一條，判
決如主文。
中    華    民    國  九十五  年    八    月    三    日
                      最高法院刑事第四庭
                          審判長法官  吳  雄  銘
                                法官  劉  介  民
                                法官  郭  毓  洲
                                法官  韓  金  秀
                                法官  黃  一  鑫
      本件正本證明與原本無異
                                      書  記  官
中    華    民    國  九十五  年    八    月    七    日
                                                      J


司法院資訊處製作；財團法人民間司法改革基金會備份。
